【裁判字號】    89,上訴,4453
【裁判日期】    891026
【裁判案由】    偽造文書
【裁判全文】
臺灣高等法院刑事判決                          八十九年度上訴字第四四五三號
    上  訴  人  臺灣板橋地方法院檢察署檢察官
    被      告  甲○○
右上訴人因被告侵占等案件，不服臺灣板橋地方法院八十九年度易字第三九號，
中華民國八十九年十月二十六日第一審判決（起訴案號：臺灣板橋地方法院檢察署八
十九年度偵字第一八六三號）提起上訴，本院判決如左：
    主  文
上訴駁回。
    理  由
一、公訴意旨詳如起訴書所載（如附件），因認被告涉犯刑法第二百十五條之業務上
    文書登載不實罪嫌及同法第二百十六條、第二百十條之行使偽造私文書罪嫌。
二、按犯罪事實應依證據認定之，無證據不得推定其犯罪事實；又不能證明被告犯罪
    或其行為不罰者，應諭知無罪之判決，刑事訴訟法第一百五十四條、第三百零一
    條第一項分別定有明文。所謂認定犯罪事實之證據，係指足以認定被告確有犯罪
    行為之積極證據而言。又認定犯罪事實所憑之證據，雖不以直接證據為限，間接
    證據亦包括在內，然而無論直接證據或間接證據，其為訴訟上之證明，須於通常
    一般之人均不有致有所懷疑，而得確信其為真實之程度，始得據以為有罪之認定
    ，倘其證明尚未達到此一程度，而有合理之懷疑存在時，事實審復已就其心證上
    理由予以闡述，敘明如何無為有罪之確信，因而為無罪之判決，尚不得任意指為
    違法，最高法院分別著有二十九年上字第三一０五號、七十六年台上字第四九八
    六號判例可供參考。另告訴人之告訴，係以使被告受刑事訴追為目的，是其陳述
    是否與事實相符，仍應調查其他證據以資審認，此有最高法院五十二年台上字第
    一三００號判例可循。
三、訊據被告甲○○固坦承「生昌商號」於民國八十八年六月十七日並未購買米品，
    而聯米公司八十八年六月十七日寄貨單上收貨人簽名「乙○○」為其所填寫等情
    不諱，惟堅決否認有何前揭偽造文書之犯行，辯稱：伊於八十七年七月三十一日
    受僱於聯米有限公司（以下簡稱聯米公司），從事送貨及收款之工作，八十八年
    六月十七日伊載貨行經臺北縣板橋市埔墘附近，有一位客人向伊買米，伊以低於
    市價之價格賣給他，而公司依據客戶購貨數量多寡而分等級，因為「生昌商號」
    是固定客戶，如果該商號購買數量增加，符合公司規定晉升級數，伊可向該商號
    要求增加購貨數量，以增加自己的業績，所以至「生昌商號」告訴老闆乙○○，
    經徵得其同意，才將八十八年六月十七日寄貨單之購買人填寫為「生昌商號」等
    語。於原審則辯稱：伊填寫後就到「生昌商號」告訴老闆乙○○，他同意伊如做
    等語。
四、公訴人認被告甲○○涉有前開偽造文書犯行，無非以被告對於右揭犯罪事實坦承
    不諱，核與告訴人聯米公司代理人李文筆指訴之情節相符，並經證人乙○○到庭
    證述歷歷，復有寄貨單、支票、退票理由單影本附卷可稽，為其主要論據。
五、經查：
（一）、業務上文書登載不實罪部分：按刑法第二百十五條以從事業務之人，明知為
        不實之事項，而登載於其業務上作成之文書，足以生損害於公眾或他人者，
        為其構成要件，是從事業務之人，登載不實事項於其業務上之文書，須足以
        生損害於公眾或他人，倘對於公眾或他人並無任何損害，自不成立該罪。查
        被告甲○○自八十七年七月起至八十八年七月止，受僱於告訴人聯米公司擔
        任業務員，負責送貨、收款之業務，聯米公司依據客戶購貨數量分有Ａ、Ｂ
        、Ｃ三等級，較高等級客戶訂貨價格較便宜，而客戶付款方式，視其交易情
        形而定，客戶信用較好，可收支票，否則須收現金，生昌商號是Ｂ或Ｃ級之
        客戶，付款方式係月結、可簽發支票，並非僅有生昌商號才可以簽發支票；
        而業務員每月領得二萬九千元底薪，依每件五元之送貨量可領取業績獎金，
        公司訂定有業績標準及獎金發放之辦法，業務員確有業績壓力，員工出貨時
        須向倉庫領貨，返回後將貨款交給公司，每天須填製作業報表，被告於離職
        後有應收帳款約二、三十萬尚未收回，後來被告陸續繳回，現已無積欠公司
        等情，業據告訴人聯米公司代理人李文筆及代理人丙○○分別到庭證述明確
        （見原審八十九年九月廿一日及本院九十年一月五日、二月二日訊問筆錄）
        ，且有「聯米公司盈虧自負制實施辦法」附卷可稽。被告於檢察官偵訊時雖
        供稱其將米品賣給廟會之某人，對方並未付現，不符公司規定等語，惟被告
        於原審審理時改稱其於八十八年六月十七日，在臺北縣板橋市埔墘附近，將
        米品賣給某人，對方係付現等語，查被告及告訴人聯米公司並未提出該次交
        易金額八千三百元之支票或其他資料俾供查考，而購買者因姓名年籍不詳，
        亦無法再一步查知上情，又無其他證據可認被告於八十八年六月十七日將米
        品賣給某人後，有收受支票之情事，是被告辯稱因聯米公司訂有業績標準及
        獎懲辦法等規定，為了應付公司之業績壓力，倘使固定客戶提升級數，將來
        可以要求廠商增加訂貨量以增加業績，因此才將賣給某個人之業績作給「生
        昌商號」之情，尚難認非實在。再查，證人乙○○到庭證稱：「我們向聯米
        公司購買中興米，付款方式是月結、簽發支票，票期為一個月，雙方付款情
        形正常，該公司業務員甲○○於八十八年農曆七月十五日之前，將他人購買
        之米品算入我所購買之部分，如此一來，我的購貨數量增加，價格可以較便
        宜，卷附八十八年六月十七日寄貨單該筆買賣並非我所買的，但算入我的帳
        ，收貨人簽名是被告所為，但有經過我的同意，這二張寄貨單是同時結帳的
        ：：：」等語（見原審八十九年十月十二日及本院九十年一月五日訊問筆錄
        ），足見被告將米品賣給某人後，得證人乙○○同意後，在寄貨單上填製由
        「生昌商號」購買，並簽署「乙○○」姓名之情，堪以認定。退而言之，縱
        令被告向上開不詳姓名之人收受支票，然而該支票並未退票，聯米公司亦未
        受有任何損害。綜上所述，被告雖製作內容不實之寄貨單，對於聯米公司及
        生昌商號均無損害，雖生昌公司因上述原因等而提升級數，此經證人乙○○
        及被告供承在卷，然果因此造成聯米公司收入之損失，則乏數據足資證明其
        事，揆諸前揭說明，應認其行為核與刑法第二百十五條之構成要件不符。
（二）、偽造文書部分：按刑法第二百十條之偽造文書，以無制作權之人冒用他人名
        義而制作該文書為要件之一，如果行為人基於他人之授權委託，即不能謂無
        制作權，自不成立該條之罪（最高法院四十七年臺上字第二二六號判例可資
        參照）。本件被告在寄貨單上之「收貨人簽名」欄內，填寫「乙○○」之署
        押，已獲證人即生昌商號負責人乙○○之同意，已如前述，撥諸上開判例及
        說明，自不成立偽造文書罪。
六、綜上各節以析，被告甲○○為處理業績壓力，在聯米公司八十八年六月十七日寄
    貨單上，登載米品為固定客戶「生昌商號」所購買，內容雖屬不實，然而對於告
    訴人聯米公司及「生昌商號」並無任何實質上損害之發生，按諸前開判例意旨，
    自難以業務上文書登載不實罪相繩，且其簽署「乙○○」姓名，已獲「生昌商號
    」負責人乙○○同意，亦與行使偽造私文書罪無涉。此外，查無其他積極證據，
    足認被告有何前揭犯行，自難以推測或擬制方法，遽入人罪，本件既不能證明被
    告犯罪，應為無罪之諭知。
七、原審因為被告無罪之判決，洵無不當，公訴人上訴意旨略以：
    （一）業務上文書登載不實罪嫌部分：原審調查結果，亦認為被告並未將貨賣予
    生昌商號，竟在寄貨單上不實填製由生昌商號購買，惟竟認為此部分並不足生損
    害於聯米公司，然查：聯米公司要求被告需要區分客戶，客戶信用良好者，始能
    收取支票，生昌商號即屬之，否則均需收取現金，被告將貨售予他人，竟偽填由
    生昌商號所購，已足生損害於聯米公司對於交易風險之控制，更有利息計算上之
    損失，原審未查，竟認為不足生損害於聯米公司，顯有未洽。再者，被告於原審
    審理中翻異前詞，陳稱已於售獲當時收取現金，原審竟採信被告此一辯詞，而認
    不足生損害於聯米公司，惟被告如已收取現金，何須偽填貨品由生昌商號所購？
    此外，如依原審所認，則被告是否收取現金後未繳回聯米公司，迄審理中始加以
    清償，而顯然涉有業務侵占犯行，亦未見原審說明。（二）偽造文書部分：生昌
    商號老闆乙○○雖證稱同意被告以其名義登載，然其所證顯屬迴護被告之詞，不
    足採信，否則乙○○如曾同意，自己簽署寄貨單即可，何須再由被告模仿乙○○
    之筆跡簽署寄貨單？是被告此部分罪嫌應臻明確，原審就此部分諭知無罪，顯有
    未洽云云。固非無見，然或與實情不合，或屬意推測之語，尚不足採為不利於被
    告之認定，其上訴要非有理由，應予駁回。
據上論斷，應依刑事訴訟法第三百六十八條，判決如主文。
本案經檢察官郭啟東到庭執行職務。
中    華    民    國    九十    年    二          月      二十七        日
                              臺灣高等法院刑事第二十一庭
                                  審判長法  官  葉  騰  瑞
                                        法  官  黃  國  忠
                                        法  官  江  國  華
右正本證明與原本無異。
如不服本判決應於收受送達後十日內向本院提出上訴書狀，其未敘述上訴之理由者並
得於提起上訴後十日內向本院補提理由書（均須按他造當事人之人數附繕本）。
                                        書記官  吳  碧  玲
中    華    民    國    九十    年    二          月      二十七        日


司法院資訊處製作；財團法人民間司法改革基金會備份。
